臺灣臺東地方法院民事判決　　　　　　　95年度簡上字第18號
上　訴　人　乙○○
訴訟代理人　邱聰安律師
被上訴人　　財政部國有財產局
法定代理人　丙○○
訴訟代理人　甲○○
複代理人　　丁○○
上列當事人間請求拆屋還地等事件，上訴人對於中華民國95年4
月7日本院臺東簡易庭94年度東簡字第292號第一審判決提起上訴
，本院於96年3月21日言詞辯論終結，判決如下：
    主  文
上訴駁回。
第二審訴訟費用新臺幣壹仟伍佰元由上訴人負擔。
    事  實  及  理  由
一、被上訴人起訴主張：臺東縣金峰鄉○○段 353-3地號土地（
    下稱系爭土地），面積為 18,240.24平方公尺，其所有權人
    為中華民國，被上訴人則為管理機關。上訴人於民國91年 4
    月與臺東縣政府簽訂國有林地出租造林契約書，後被上訴人
    於93年初接管系爭土地後，上訴人則於93年 4月改與被上訴
    人簽訂國有林地租賃契約，雙方約定租賃期間自92年6月1日
    起至 101年12月31日止，上訴人嗣後在系爭土地上興建門牌
    為臺東縣太麻里鄉大王村嘉崙93之19號如附圖斜線Ａ部分所
    示之木造平房及如附圖斜線Ｂ部分所示之附屬建物即木造露
    台（以上Ａ、Ｂ部分下稱系爭建物），依國有出租耕林養地
    同意興建相關農業林業養殖設施審查作業要點（下稱審查作
    業要點）第五（三）5 點規定，最大興建設施總面積不得超
    過 100平方公尺，上訴人雖於92年經臺東縣政府同意其搭建
    臨時工寮，惟臺東縣政府核准搭建之面積為99平方公尺，而
    系爭建物Ａ部分占用土地98平方公尺、Ｂ部分則占用 164平
    方公尺，共計占用面積262平方公尺，被上訴人乃於95年3月
    9 日向上訴人終止系爭土地之租賃契約，兩造間既已終止租
    賃契約，上訴人即係無權占用系爭土地，自應將系爭建物予
    以拆除，並將系爭土地返還予被上訴人。另上訴人因無權占
    有系爭土地，受有相當租金之不當得利，自95年 3月14日即
    被上訴人終止系爭土地租賃契約之意思表示到達上訴人之翌
    日起至返還土地之日止，每月為新臺幣（下同）10元等情，
    爰依民法第767條物上請求權及同法第179條不當得利之法律
    關係，提起本訴等語（原審為被上訴人全部勝訴之判決，上
    訴人不服提起上訴）。並聲明：駁回上訴人之上訴。
二、上訴人則以：系爭建物係上訴人於92年初與臺東縣政府承租
    系爭土地之租賃期間，向臺東縣政府申請核准，並於92年10
    月搭建完成之工寮，上訴人非無權占有，被上訴人雖多次請
    求上訴人拆除系爭建物面積超出99平方公尺之部分，惟上訴
    人已於94年10、11月間拆除完成，系爭建物拆除後，Ａ部分
    目前面積為98平方公尺，已符合上開審查作業要點之規定，
    至Ｂ部分乃係為水土保持工作所不可缺之設施，非屬上開審
    查作業要點所規定工寮之一部分，被上訴人不能將之與系爭
    建物Ａ部分併同計算，而認系爭建物超出核准興建面積，及
    請求上訴人拆除等語，資為抗辯。原審為上訴人敗訴之判決
    ，上訴人不服提起上訴，並聲明：(一)原判決廢棄。(二)被上訴
    人在第一審之訴駁回。
三、下列事實為兩造所不爭執（見本審卷第78頁），自堪信為真
    實，本院採為辯論及判決之基礎：
（一）系爭土地面積為 1,824,024平方公尺，其所有權人為中華
      民國，被上訴人則為管理機關。
（二）上訴人於83年6月1日起承租系爭土地，而系爭建物係上訴
      人於92年10月建造完成。
（三）對原審95年1月19日勘驗筆錄之內容不爭執。
（四）對臺東縣太麻里地政事務所95年 1月20日太地所測量字第
      0950000308號函附土地複丈成果圖之結果不爭執。
四、本件經兩造協議，並同意簡化爭點為（見本審卷第78頁）：
（一）被上訴人並非系爭土地之所有權人，僅為管理機關，是否
      有權主張民法第767條之所有物返還請求權？
（二）上訴人是否無權占有被上訴人之土地？
（三）上訴人是否享有相當於租金之不當得利？
（四）被上訴人向上訴人終止租約後，系爭系爭建物占用系爭土
      地之面積為何？
五、得心證之理由
（一）按國有財產撥給各地國家機關使用者，名義上雖仍為國有
      ，實際上即為使用機關行使所有人之權利，故本院對於是
      類財產，向准由管領機關起訴，代國家主張所有權人之權
      利，被上訴人持有所有權狀及駐用房屋保管卡，原審認其
      得為起訴行使所有人之權利尚非無據，最高法院51年台上
      字第2680號著有判例足資參照。又財政部承行政院之命，
      綜理國有財產事業，並設國有財產局，承辦上開事務；非
      公用財產以財政部國有財產局為管理機關，承財政部之命
      ，直接管理之。國有財產法第 9條、第12條分別定有明文
      。本件系爭土地所有權人為中華民國，管理機關為被上訴
      人財政部國有財產局，有該土地之土地登記謄本在卷可稽
      ，依上揭判例要旨及法條規定，被上訴人有權主張民法第
      767 條之所有物返還請求權，上訴人認被上訴人並非系爭
      土地之所有權人，僅為管理機關，無權主張民法第 767條
      之請求權，自屬無據。
（二）原審於95年 1月19日會同臺東縣太麻里地政事務所人員現
      場履勘測量結果，系爭建物Ａ部分為木造平房，占用系爭
      土地98平方公尺、Ｂ部分為木造露台，占用 164平方公尺
      ，共計占用面積為 262平方公尺，被上訴人於95年3月9日
      向上訴人終止系爭建物所占用系爭土地之租賃契約等事實
      ，有被上訴人所提出土地登記謄本（見原審卷第12頁）、
      國有林地出租造林契約書（見原審卷第 9頁）、國有林地
      租賃契約（見原審卷第10頁）、國有土地勘查表─使用現
      況圖（見原審卷第13頁）、被上訴人臺灣北區辦事處臺東
      分處94年 7月15日台財產北東三字第0940007106號函（見
      原審卷第25、26頁）、95年3月9日台財產北東三字第0950
      002686號函（見原審卷第109、110頁）、上訴人所提出系
      爭建物拆除現況相片 3張（見原審卷第51頁）、原審勘驗
      筆錄（見原審卷第75、76頁）、複丈成果圖（見原審卷第
      86頁）附卷足憑，且為上訴人所不爭執，自堪信為真實。
      另兩造租賃契約第 7條第2項第1款約定，承租人使用租賃
      林地，不得違反法令或約定用途之使用；同條第7項第4款
      約定，承租人違反本租約規定時，出租機關得終止租約，
      有國有林地出租造林契約書影本在卷可稽（見原審卷第68
      頁）。又上訴人抗辯系爭建物係經臺東縣政府核准建造，
      並非無權占有，且提出臺東縣政府核准其搭建臨時工寮之
      函為證，惟臺東縣政府雖核准上訴人搭建臨時工寮，然該
      函明白記載係發給99平方公尺出租國有土地同意使用證明
      書，有臺東縣政府92年 4月28日府農林字第0923001676號
      函附卷可佐（見原審卷第95頁），而上訴人於92年10月所
      搭建之系爭建物面積為 262平方公尺，此有上開複丈成果
      圖在卷可按，依上開審查作業要點第五（三）3 點規定，
      國有出租林地得同意興建之臨時性工寮面積，依其出租面
      積，1公頃至10公頃，得搭建99平方公尺，此亦有該要點1
      份可參（見原審卷第15頁），並為上訴人所不爭執，是上
      訴人業已違反上開要點之規定，要無疑義。上訴人雖另抗
      辯系爭建物Ｂ部分非屬工寮，其面積不能併入計算云云，
      然按上開審查作業要點第五（三）5 點規定，其他設施面
      積，以占承租土地總面積之 4％為上限，惟最大興建設施
      總面積不得超過 100平方公尺，上訴人所興建之系爭建物
      Ｂ部分面積為 164平方公尺，有原審勘驗筆錄及上開複丈
      成果圖可憑，且為上訴人所不爭執，是系爭建物Ｂ部分面
      積亦違反上開審查作業要點之規定，上訴人此部分之抗辯
      ，亦無足採。被上訴人因上訴人違反上開審查作業要點之
      規定，興建系爭建物，而違反上揭租賃契約第7條第2項第
      1 款、同條第7項第4款之規定，被上訴人依該租賃契約之
      規定終止系爭土地之租賃契約，自屬有據，被上訴人既已
      終止系爭土地之全部租賃契約，上訴人已無合法權源占用
      系爭土地，從而上訴人所建造系爭建物無權占有系爭土地
      之面積應為上揭Ａ、Ｂ部分共 262平方公尺，上訴人自應
      將系爭建物Ａ、Ｂ部分拆除，並將系爭土地返還予被上訴
      人。
（三）按無法律上原因而受利益，致他人受損害者，應返還其利
      益，民法第 179條前段定有明定。又無權占用他人之土地
      ，可能獲得相當於租金之利益，為社會通常之觀念，最高
      法院61年台上字第1695號著有判例可參。本件上訴人無權
      占有系爭土地，已如前述，依上開最高法院判例之見解，
      其享有相當於租金利益，且其無法律上原因而受利益，構
      成不當得利，應返還該相當於租金之利益。而租用基地建
      築房屋，其租金之限制依土地法第105條準用同法第97 條
      之規定，以不超過土地及建築改良物申報總價額年息10％
      為限。所謂土地總價額，依土地法施行法第25條之規定，
      係以法定地價為準，而法定地價，依土地法第 148條，係
      土地所有人依該法規定所申報之地價。此項計收租金之規
      定，於損害賠償事件雖非當然一體適用，然未嘗不可據為
      計算賠償之標準。又所謂年息10％為限，乃指基地租金之
      最高限額而言，並非必須照申報價額年息10％計算之，尚
      須斟酌基地之位置，工商繁榮程度、使用人利用基地之經
      濟價值、所受利益、彼等關係及社會感情等情事，以為決
      定。爰審酌系爭土地為國有山坡地保育區之農牧用地，地
      目為林地，有土地登記謄本在卷可考；又系爭土地坐落於
      原始林地接近山頂部，交通不便，且上訴人所興建之系爭
      建物並非單純之工寮，而係木頭與混凝土相結合之可供住
      家使用之平房，此亦有現場彩色照片附卷足參（見原審卷
      第44、51、93頁）；另依行政院82年 4月23日臺82財字第
      11153 號函，國有出租基地，自82年7月1日起，一律依照
      土地申報地價年息 5％計收租金（見本院卷第27頁）；綜
      合上情認為上訴人無權占有系爭土地所受相當於租金之利
      益，以按土地申報地價年息 5％計算為相當，故被上訴人
      請求判令上訴人給付自被上訴人終止租賃契約之意思表示
      到達上訴人之翌日即95年 3月14日起至交還土地時止，按
      月給付被上訴人10元相當租金之不當得利〔計算式為：（
      申報地價10元／㎡）×（上訴人占用土地面積262㎡）×5
      ％÷12月＝10元，元以下捨去〕，尚屬有據。
    綜上所述，被上訴人依民法第767條及第179條之法律關係，
    請求上訴人將坐落系爭土地如附圖斜線Ａ、Ｂ部分所示面積
    262 平方公尺之建物拆除，並將土地交還被上訴人；上訴人
    應自95年 3月14日起至返還系爭土地之日止，按月給付原告
    新臺幣10元，洵屬有據，應予准許。原審為上訴人敗訴之判
    決，並依職權宣告假執行，核無不合，上訴意旨仍執陳詞，
    指摘原判決不當，請求廢棄改判，為無理由，應予駁回，並
    確定如主文第2項所示金額之訴訟費用應由上訴人負擔。
六、本件事證已臻明確，兩造其餘攻擊防禦方法及舉證，經本院
    斟酌後，核與判決之結果無影響，爰不逐一詳予論列，併此
    敘明。
據上論結，本件上訴為無理由，依民事訴訟法第 436條之1第3項
、第449條第1項、第78條、第87條第1項，判決如主文。
中　　華　　民　　國　　96　　年　　4 　　月　　3 　　日
                  民事庭  審判長法  官　 楊智勝
                                法  官   范乃中
                                法  官   陳弘能
以上正本係照原本作成。
不得上訴。
中　　華　　民　　國　　96　　年　　4 　　月　　3 　　日
                                書記官　陳俊吉
